ACORDAO-COMPLETO-2558271

ACÓRDÃO 10396/2022 ATA 42/2022 - PRIMEIRA CÂMARA

VISTOS, relatados e discutidos estes autos de recurso de reconsideração interposto pela sra. Solange Cavalcanti da Cunha contra o Acórdão 18602/2021-TCU-Primeira Câmara, 
ACORDAM os Ministros do Tribunal de Contas da União, reunidos em Sessão da 1ª Câmara, ante as razões expostas pelo relator, em:
9.1. conhecer do recurso de reconsideração interposto pela sra. Solange Cavalcanti da Cunha para, no mérito, negar-lhe provimento; e
9.2. dar ciência desta deliberação à recorrente e à Procuradoria da República no Estado do Maranhão.

Recurso de reconsideração interposto por Solange Cavalcanti da Cunha contra decisão que julgou suas contas irregulares e condenou-a em débito.

Primeira Câmara

Ministério da Ciência, Tecnologia e Inovações.

3. Interessados/Responsáveis/Recorrentes:
3.1. Responsáveis: Solange Cavalcanti da Cunha (XXX.955.004-XX); Êxito Cooperativa dos Profissionais de Turismo e Hospitalidade (04.184.236/0001-86).
3.2. Recorrente: Solange Cavalcanti da Cunha (XXX.955.004-XX).

13.1. Ministros presentes: Walton Alencar Rodrigues (Presidente), Benjamin Zymler (Relator) e Vital do Rêgo.
13.2. Ministro-Substituto convocado: Weder de Oliveira.
13.3. Ministro-Substituto presente: Augusto Sherman Cavalcanti.

BENJAMIN ZYMLER

Ministro-Substituto Augusto Sherman Cavalcanti.

Adoto como relatório a instrução elaborada por auditor da Secretaria de Recursos (peça 547) , que contou com a anuência dos dirigentes da mencionada unidade técnica (peças 548 e 549) :
"1.	Trata-se de recurso de reconsideração interposto por Solange Cavalcanti da Cunha (peças 532-533) contra o Acórdão 18602/2021-TCU-Primeira Câmara (peça 521) , de relatoria do Ministro-Substituto Augusto Sherman Cavalcanti. 
1.1. 	A deliberação recorrida apresenta o seguinte teor (itens assinalados em negrito representam a concessão de efeito suspensivo ao recurso interposto) : 
 (...) 
9.1. julgar irregulares as contas das responsáveis Êxito Cooperativa dos Profissionais de Turismo e Hospitalidade (Entidade Convenente) e Solange Cavalcanti da Cunha (Dirigente da referida Entidade à época dos fatos) , com fundamento nos arts. 1º, inciso I, 16, inciso III, alíneas "b" e "c", c/c os arts. 19 e 23, inciso III, da mesma Lei, e com arts. 1º, inciso I, 209, incisos II e III, 210 e 214, inciso III, do Regimento Interno/TCU, e condená-las solidariamente ao pagamento das quantias a seguir especificadas, com a fixação do prazo de quinze dias, a contar das notificações, para comprovarem, perante o Tribunal (art. 214, inciso III, alínea "a", do Regimento Interno) , o recolhimento das dívidas aos cofres do Tesouro Nacional, atualizadas monetariamente e acrescidas dos juros de mora, calculados a partir das datas discriminadas, até a data dos recolhimentos, na forma prevista na legislação em vigor:
VALOR ORIGINAL (R$) 	DATA DA OCORRÊNCIA
598.976,00			30/12/2009
61.000,00				28/5/2010
9.2. autorizar, desde logo, nos termos do art. 28, inciso II, da Lei 8.443/1992, a cobrança judicial das dívidas, caso não atendidas as notificações; e
9.3. dar ciência deste Acórdão à Procuradoria da República no Maranhão, nos termos do § 3º do art. 16 da Lei 8.443/1992, c/c o § 7º do art. 209 do Regimento Interno do TCU, para adoção das medidas que entender cabíveis.
HISTÓRICO
2.	O Ministério da Ciência, Tecnologia, Inovações e Comunicações instaurou Tomada de Contas Especial em face da não comprovação da regular aplicação dos recursos repassados por meio do Convênio 01.0017.00/2009 (Siafi 704234) , firmado com a Entidade Êxito Cooperativa dos Profissionais de Turismo e Hospitalidade, o qual teve por objeto a estruturação, gerencial e tecnológica da indústria de confecções do Projeto Enredeação, no Município de Santa Inês-MA. 
2.1.	O relatório do tomador de contas concluiu pela responsabilidade de Solange Cavalcanti da Cunha e da Êxito Cooperativa dos Profissionais de Turismo e Hospitalidade, no valor de R$ 659.976,00, correspondente ao valor repassado à convenente.
2.2.	Após o processamento da TCE, em sua fase interna (peças 1-130) , os autos foram encaminhados para este Tribunal cabendo à Secretaria de Controle Externo de Tomada de Contas Especial (Secex/TCE) que propôs a citação dos responsáveis solidários (peças 133-135) , Solange Cavalcanti da Cunha e Êxito Cooperativa dos Profissionais de Turismo e Hospitalidade, pela seguinte irregularidade:
	a) Solange Cavalcanti da Cunha (ofícios de citação às peças 139-141) :
 (...)  Irregularidade: não comprovação da execução física do objeto do convênio.
Evidências da irregularidade: documentos técnicos presentes nas peças 89, 96, 100, 48, 79, 107, 108, 118, 10, 8, 46, 72, 68, 32, 62, 75, 116, 66, 73, 117, 22, 44, 111, 85, 71 e 23.
Normas infringidas: Art. 70, parágrafo único, da Constituição Federal de 1988; art. 93, do Decreto-Lei 200/1967; art. 50, § 3º, da Portaria Interministerial 127/2008, e Termo do Convênio.
Cofre credor: Tesouro Nacional.
 (...) 
Conduta: deixar de apresentar documentos que provassem a execução dos itens previstos no plano de trabalho e pagos com recursos do convênio, bem como deixar de apresentar os documentos solicitados para a análise da execução financeira do Convênio MCT 01.0017.00/2009.
Nexo de causalidade: a não apresentação de documentos que comprovassem a execução dos itens previstos no plano de trabalho resultou na presunção de dano ao erário, uma vez que a ausência de apresentação dos documentos solicitados impediu verificar a correta aplicação dos recursos concedidos pressupondo a realização de despesas incompatíveis com o objetivo do convênio, acarretando dano ao erário.
Culpabilidade: não há excludentes de ilicitude, de culpabilidade e de punibilidade; é razoável supor que a responsável tinha consciência da ilicitude de sua conduta; era exigível conduta diversa da praticada, qual seja, comprovar por meio de documentos a efetiva execução de todos os itens previstos no plano de trabalho.
b) Êxito Cooperativa dos Profissionais  (ofício de citação às peças 138, 150-155) :
 (...) Irregularidade: não comprovação da execução física do objeto do convênio.
Evidências da irregularidade: documentos técnicos presentes nas peças 89, 96, 100, 48, 79, 107, 108, 118, 10, 8, 46, 72, 68, 32, 62, 75, 116, 66, 73, 117, 22, 44, 111, 85, 71 e 23.
Normas infringidas: Art. 70, parágrafo único, da Constituição Federal de 1988; art. 93, do Decreto-Lei 200/1967; art. 50, § 3º, da Portaria Interministerial 127/2008, e Termo do Convênio.
Cofre credor: Tesouro Nacional.
 (...) 
Conduta: deixar de apresentar documentos que provassem a execução dos itens previstos no plano de trabalho e pagos com recursos do convênio, bem como deixar de apresentar os documentos solicitados para a análise da execução financeira do Convênio MCT 01.0017.00/2009.
Nexo de causalidade: a não apresentação de documentos que comprovassem a execução dos itens previstos no plano de trabalho resultou na presunção de dano ao erário, uma vez que a ausência de apresentação dos documentos solicitados impediu verificar a correta aplicação dos recursos concedidos pressupondo a realização de despesas incompatíveis com o objetivo do convênio, acarretando dano ao erário.
Culpabilidade: não se aplica.
2.3.	Solange Cunha e a Cooperativa Êxito apresentaram alegações de defesa, respectivamente, às peças: 161 e 497; e,  491-494 e 498-512, as quais foram analisadas pela Secex/TCE que as rejeitou e propôs que as suas contas fossem julgadas irregulares, com imputação das parcelas de débito constantes em suas citações (peças 517-519) . O MP/TCU anuiu, em parte, àquela proposta propondo que fosse aplicada a pena de multa (peça 520) .
2.4.	Em 23/11/2021, acolhendo o posicionamento adotado pela unidade técnica de origem, foi prolatado o Acórdão 18602/2021-TCU-Primeira Câmara, nos termos subscritos no subitem 1.1 deste Exame. 
2.5.	Solange Cunha apresenta recurso de reconsideração (com apresentação de documento novo) o qual se passa à análise.
ADMISSIBILIDADE 
3.	O exame de admissibilidade desta Secretaria (peça 534) propôs que o recurso fosse conhecido com concessão de efeito suspensivo aos itens 9.1 e 9.2 do acórdão recorrido. Por meio de despacho (peça 537) , o relator, Ministro Benjamin Zymler, ratificou aquele exame.
MÉRITO
4.	Delimitação
4.1.	Constitui objeto do presente exame analisar:
	a) em sede preliminar:
a.1) se em face do julgamento no Supremo Tribunal Federal do RE 636.886 (Tema 899 de recurso repetitivo) e das considerações sobre contagem de início dos prazos prescricionais no âmbito da ADI 5.509 julgada por aquele mesmo Tribunal, incide a prescrição;
a.2) se o trâmite dos presentes autos deve ser suspenso pela sobrevinda de nova documentação de interesse da recorrente; e
b) no mérito, se um dos responsáveis, codevedor, pode avocar, para si e de forma exclusiva, a responsabilidade pelo débito que também foi imputado ao outro devedor solidário. 
5.	[Preliminar] - Incidência da prescrição
5.1.	Analisa-se, de ofício, a incidência da prescrição sobre o débito, com base nas disposições da Lei 9.873/1999, no que foi decidido pelo Supremo Tribunal Federal (STF) no julgamento do RE 636.886 (repercussão geral, Tema 899) , bem como os reflexos do julgamento da ADI 5.509, por aquele Tribunal, quanto às hipóteses de contagem inicial para fruição dos prazos prescricionais.
Análise:
5.2.	Não incide a prescrição sobre o débito imputado aos responsáveis.
5.3.	De início, cumpre esclarecer que este Tribunal reconheceu a prescrição da pretensão punitiva, com base no art. 205 do Código Civil, conforme lançada na proposta de deliberação do acórdão recorrido à peça 80, p. 2, itens 12-16. No tocante à prescrição sobre o débito, prevaleceu o entendimento pela sua imprescritibilidade, com base na fundamentação lançada nos item 14-15 da proposta de deliberação do acórdão recorrido (peça 522) , verbis:  
 (...) 
14. Relativamente à prescrição da pretensão punitiva, divirjo do encaminhamento alvitrado pelo representante do Ministério Público/TCU, e acompanho a unidade instrutiva, uma vez que não houve por parte do Tribunal, ainda, revisão de entendimento quanto ao disposto no Acórdão 1441/2016-TCU-Plenário, deliberação essa tomada em sede de incidente de uniformização de jurisprudência desta Corte acerca do prazo prescricional para a pretensão punitiva.
15. À luz desse acórdão, incidiu a prescrição, haja vista que os fatos se deram com datas de origem entre dezembro de 2009 e maio de 2010, ao passo que o ato que ordenou as citações ocorreu em junho de 2020 (peça 135) , após o transcurso de mais de dez anos, nos termos da Codificação Civil (art. 205) .
5.3.1.	Importa assinalar que, quanto à prescrição, à luz do Tema 899 (RE 636.886) , naquela proposta de deliberação consta que (peça 522, itens 16-18) :
 (...) 
16. Quanto ao Tema 899 de Repercussão Geral do STF, cabe registrar que mesmo após a apreciação de Embargos de Declaração havidos no RE 636.886 este Tribunal manteve o entendimento consubstanciado no Enunciado de Súmula TCU 282, pela imprescritibilidade do dano, uma vez que após as provocações da AGU a Corte Suprema limitou-se a indicar que o referido Tema foi abordado com espeque apenas na fase executiva do acórdão proferido pelo TCU, havendo o Relator da matéria, Ministro Alexandre de Moraes, consignado o seguinte em seu voto, no que foi acompanhado pelos demais votos vencedores: ' (...) 
Os argumentos acima elencados conduzem à conclusão no sentido de que a pretensão executória de título executivo proveniente de decisão do TCU da qual resulte imputação de débito ou multa é prescritível; e, portanto, a ela se aplica o prazo prescricional da Lei de Execução Fiscal.
Nenhuma consideração houve acerca do prazo para constituição do título executivo, até porque esse não era o objeto da questão cuja repercussão geral foi reconhecida no Tema 899, que ficou adstrito, como sobejamente já apontado, à fase posterior a formação do título.
Reitere-se: Após a conclusão da tomada de contas, com a apuração do débito imputado ao jurisdicionado, a decisão do TCU formalizada em acórdão terá eficácia de título executivo e será executada conforme o rito previsto na Lei de Execução Fiscal (Lei 6.830/1980) , por enquadrar-se no conceito de dívida ativa não tributária da União, conforme estatui o art. 39, § 2º, da Lei 4.320/1964.
Assim, são impertinentes as alegações do embargante no sentido de que devem ser esclarecidos o regramento, bem como os marcos inicial, suspensivos e interruptivos do prazo de prescrição, aplicáveis para o exercício da pretensão punitiva pelo TCU'.
 (...) (RE 636886 ED; Relator Ministro Alexandre de Moraes) (grifos acrescidos) .
17. Como se vê, restou claro que a decisão adotada pelo STF no RE 636.886, da qual derivou o Tema 899 de Repercussão Geral, cingiu-se à fase executória do título executivo extrajudicial formado a partir de acórdão da Corte de Contas.
18. Esse posicionamento foi inclusive refletido nos recentes Acórdãos 2441/2021 e 2442/2021, ambos do Plenário, também sob minha relatoria, os quais foram apreciados na sessão do dia 06/10/2021, além de outros julgados, conduzidos pelos demais relatores, naquela data e em datas posteriores. 
5.4.	Esclarecida a fundamentação do acórdão recorrido quanto à  incidência da prescrição, há que se assinalar que, até recente decisão do STF sobre o tema, se verificava a existência de dois encaminhamentos distintos quanto à incidência da prescrição sobre o débito.
5.5.	Na primeira, o entendimento deste Tribunal quanto ao débito era pela sua imprescritibilidade, nos termos da Súmula TCU 282. Data venia, se entende que tal posicionamento não mais se aplica, conforme a seguir analisado.  
5.6.	O segundo encaminhamento, sobre a tese em questão, diz respeito à adoção do prazo prescricional quinquenário, nos termos do que dispõe a Lei 9.873/1999. Neste contexto, já há considerações sobre esse tema no âmbito desta Serur nos autos do TC Processo 019.571/2015-1. 
5.6.1.	Por economia processual, juntou-se a estes autos (peça 546) , cópia do exame e do pronunciamento desta unidade naquele processo, em que foram fundamentadas as seguintes premissas e que serão consideradas no presente exame:
	a) ao julgar o RE 636.886 (relatoria do Ministro Alexandre de Moraes) , o STF conferiu nova interpretação ao art. 37, § 5º, da Constituição Federal, fixando a tese de que "é prescritível a pretensão de ressarcimento ao erário fundada em decisão de Tribunal de Contas";
	b) as pretensões punitiva e de ressarcimento devem observar o mesmo regime na atividade de controle externo, dado o objetivo comum da prescrição, de fixar prazo para o Tribunal de Contas agir, caracterizar o ilícito, identificar seu autor, dimensionar as consequências da conduta e impor as consequências legais, independentemente de tais consequências terem natureza punitiva ou ressarcitória; e
	c) até que sobrevenha norma específica, entende-se que a prescrição das pretensões punitiva e de ressarcimento, no processo de controle externo, deve observar o regime Lei 9.873/1999, na linha dos recentes pronunciamentos do STF a respeito. Assim, sem prejuízo de se realizar o exame da prescrição também segundo o prazo decenal previsto no Código Civil, o critério adotado, na formulação da proposta de encaminhamento, será o da Lei 9.873/1999.
5.6.2.	No âmbito do julgamento da ADI 5.509 pelo STF (relatoria do Ministro Edson Fachin) , há que se consignar que foi manejada contra dispositivos da Constituição do Estado do Ceará e de lei ordinária do referido Estado, que fixaram prazo prescricional no processo do tribunal de contas daquela unidade federativa. Todavia, a discussão travada pelo STF teve por referência o modelo federal, em função do princípio da simetria, expressamente invocado pelo MPF, ao propor a ação, e pelo relator, ao analisar o tema. Assim, os fundamentos lançados no julgamento da ADI 5.509 repercutem, inevitavelmente, também nos processos do TCU.
5.6.2.1.	Especificamente sobre a lei de regência e as causas interruptivas da prescrição, o relator, ministro Edson Fachin, reconheceu que o STF ainda não havia fixado orientação clara a respeito, em processo de caráter geral. Ao fazê-lo, na citada ADI, a orientação do relator foi a de aplicar os vários precedentes do STF em casos concretos, que já sinalizavam para a incidência da Lei 9.873/1999, afastando-se a incidência do art. 205 do Código Civil, como evidenciam as seguintes passagens do voto:
	a) "A atividade de controle externo equipara-se, para fins de contagem do prazo prescricional, ao poder de polícia do Estado e, como tal, nos termos do art. 1º da Lei 9.873, de 1999, 'Prescreve em cinco anos a ação punitiva da Administração Pública Federal, direta e indireta, no exercício do poder de polícia, objetivando apurar infração à legislação em vigor, contados da data da prática do ato ou, no caso de infração permanente ou continuada, do dia em que tiver cessado'";
	b) "Pela mesma razão, incidem as causas legais de interrupção da prescrição, conforme previsão constante do art. 2º da referida Lei".
5.6.2.2.	Estabelecida a norma de regência do prazo e das causas interruptivas, o STF avançou no debate quanto ao termo inicial da prescrição, fixando regras mais detalhadas a respeito. Com esse fim, estabeleceu tratamento específico para as tomadas de contas especiais, distinguindo aquelas decorrentes de repasses sujeitos a prestação de contas específica e as relativas a situações em que os fatos são normalmente trazidos ao conhecimento do TCU por meio de denúncias e representações - tal como na hipótese do processo em análise. 
5.6.2.3.	Nesse sentido, o voto do Ministro Edson Fachin trouxe uma regra geral e algumas hipóteses de aplicação casuística. Como regra geral, ficou estabelecido que "o termo inicial da contagem do prazo deve ser o da entrada do processo de fiscalização no âmbito do Tribunal de Contas, ou dos órgãos que, por lei, são encarregados pelo controle interno".
5.6.2.4.	Essa regra geral teve sua aplicação explicitada para algumas situações particulares, a saber:
	a) no caso de omissão de prestação de contas: "o dano a ser apurado pela ausência de prestação de contas tem o lapso prescricional iniciado na data em que as contas deveriam ter sido entregues";
	b) na hipótese de irregularidades detectadas no exame da prestação de contas: " (...) o procedimento prévio à instauração da tomada de contas (...) deve ser encerrado o quanto antes, sendo que as irregularidades que tenham porventura sido nele identificadas somente terão iniciada a fluência do prazo prescricional após a competente comunicação para o órgão de controle interno ou para o Tribunal de Contas";
	c)  em irregularidades constatadas em fiscalizações, denúncias e representações: "Finalmente, deve-se contar o prazo prescricional a partir da data do conhecimento da irregularidade nos casos em que, por iniciativa própria, o Tribunal realiza auditorias ou inspeções, assim como nos casos em que a ele são diretamente levadas as informações necessárias para a instauração de tomada de contas especial".
5.6.3.	Por fim, há que se consignar que o artigo 1º da Lei 9.873/1999 estabelece que "Prescreve em cinco anos a ação punitiva da Administração Pública Federal, direta e indireta, no exercício do poder de polícia, objetivando apurar infração à legislação em vigor, contados da data da prática do ato ou, no caso de infração permanente ou continuada, do dia em que tiver cessado". No entanto, o disposto nos incisos I e II do art. 2º da mesma lei (redação dada pela Lei 11.941/2009) estabelecem que: " (...) Interrompe-se a prescrição da ação punitiva: I - pela notificação ou citação do indiciado ou acusado, inclusive por meio de edital"; "II - por qualquer ato inequívoco, que importa a apuração do fato" e "III - pela decisão condenatória recorrível".
5.6.4.	Com essas explicações adicionais, se passa à análise da prescrição no caso em exame, considerando o contexto das premissas indicadas anteriormente. 
5.6.4.1.	Nos termos assinalados para início do marco temporal da prescrição (alínea "b" do subitem 5.6.2.4 deste Exame) , entende-se que ela se inicia na data da comunicação das irregularidades ao controle interno, qual seja, o dia 20/12/2019 (peça 126, p. 4) .
5.6.4.2.	A partir daquela data, constata-se que houve as seguintes interrupções do prazo prescricional:
	Item - Descrição
	Data
	Fundamento legal
	Referência nos autos

	1 - Citação dos responsáveis, na fase externa do processo de TCE
	17/6/2020 e 30/10/2020
	Inciso I do art. 2º da 
Lei 9.873/1999
	Ofícios de citação às peças 141 e 154 e avisos de recebimento às peças 142 e 156

	2 - Prolação do Acórdão 18602/2021-TCU-Primeira Câmara
	23/11/2023
	Inciso III do art. 2º da
Lei 9.873/1999
	Peça 521

5.6.4.3.	Considerando que, entre o início da contagem do prazo prescricional, em 21/12/2019, e a prolação do acórdão recorrido, em 23/11/2021, não houve interregno de tempo superior a cinco anos, se verifica não incidir a prescrição quinquenária prevista na Lei 9.873/1999. 
5.6.4.4.	Quanto à eventual incidência da prescrição intercorrente, nos termos do § 1º do art. 1º da Lei 9.873/1999 ("Incide a prescrição no procedimento administrativo paralisado por mais de três anos, pendente de julgamento ou despacho, cujos autos serão arquivados de ofício ou mediante requerimento da parte interessada, sem prejuízo da apuração da responsabilidade funcional decorrente da paralisação, se for o caso") , não se verifica a sua incidência uma vez que os presentes autos não ficaram paralisados por interregno de tempo superior a três anos. 
6.	[Preliminar] - Requerimento para suspensão do processo
6.1.	A recorrente requer (peça 532)  a suspensão dos presentes autos até que seja juntada aos autos a cópia do relatório de verificação in loco referente à execução do projeto em discussão, de lavra de Maria de Fátima Almeida Rocha (ou de seu parecer técnico) .	
Análise:
6.2.	O pedido da recorrente carece de amparo legal na Lei 8.443/1992. 
6.3.	A recorrente alega que requereu documento junto ao Ministério da Ciência, Tecnologia, Inovações e Comunicações e não juntou cópia de seu requerimento em suas razões recursais. Em nosso ordenamento jurídico, alegar e não comprovar é equivalente a não alegar. 
6.4.	Ainda que tivesse juntado o mencionado expediente, melhor sorte não lhe socorreria já que não compete a este Tribunal pautar o trâmite de seus processos com base em documento que vier a ser produzido pela parte interessada. Com efeito, vide o enunciado extraído do precedente lançados na base de "Jurisprudência Selecionada" deste Tribunal, de aplicação subsidiária em relação à pretensão requerida pela recorrente, qual seja, o Acórdão 1999/2008-TCU-Plenário (de relatoria do Ministro-Substituto André de Carvalho) : 
Não cabe a suspensão do julgamento do processo até que seja juntado laudo pericial sobre documento que contém suposta assinatura falsa, por constituir matéria de cunho judicial, alheia à jurisdição do TCU. 
6.5.	De se consignar que a Lei Orgânica do TCU permite a interposição de recurso de revisão com base em documento novo o qual a recorrente ainda pode manejar futuramente. 
7.	[Mérito] - Requerimento de um codevedor para o afastamento do vínculo de solidariedade do outro devedor solidário
7.1.	A recorrente requer (peça 532) , mediante "Termo de Assunção de Responsabilidade", a isenção de responsabilidade da Êxito Cooperativa dos Profissionais de Turismo e Hospitalidade (e de seus administradores) , nos âmbitos civil, administrativo e penal, em especial, em relação às condenações do presente processo de TCE  (peça 533) .
Análise:
7.2.	O pedido da recorrente deve ser indeferido por infringência ao disposto na alínea "b" do § 2º do art. 16 da Lei 8.443/1992, segundo o qual:
Art. 16. As contas serão julgadas:
 (...) 
III - irregulares, quando comprovada qualquer das seguintes ocorrências:
 (...) 
b) prática de ato de gestão ilegal, ilegítimo, antieconômico, ou infração à norma legal ou regulamentar de natureza contábil, financeira, orçamentária, operacional ou patrimonial;
c) dano ao Erário decorrente de ato de gestão ilegítimo ao antieconômico;
 (...) 
§ 2° Nas hipóteses do inciso III, alíneas c e d deste artigo, o Tribunal, ao julgar irregulares as contas, fixará a responsabilidade solidária:
 (...) 
b) do terceiro que, como contratante ou parte interessada na prática do mesmo ato, de qualquer modo haja concorrido para o cometimento do dano apurado.
7.3.	Além disso, de se registrar que o pedido requerido pela recorrente é desconstituído de qualquer fundamentação.  
7.4.	Uma vez fixado o vínculo de solidariedade, por este Tribunal, competia à Cooperativa Êxito, pessoa jurídica, interpor o recurso cabível para demonstrar que não concorreu para o cometimento do dano apurado. Tal ônus não compete à outra codevedora, ou seja, a pessoa física da recorrente. 
7.5.	Ademais, deferir o pedido da recorrente equivaleria a diminuir a possibilidade de quitação da dívida em relação à execução judicial do título decorrente de acórdão condenatório proferido por este Tribunal. Por outras palavras, a diminuição do rol de devedores solidários constitui prerrogativa do credor e não dos devedores solidários entre si. 
7.6.	Por fim, o termo de assunção de responsabilidade, assinado pela recorrente, só teria a eficácia por ela pretendida, se houvesse a quitação do débito imputado a ambos os devedores solidários, ocasião em que a cooperativa teria também teria a quitação de sua dívida perante este Tribunal. No entanto, não consta dos autos, até o data desta instrução, a juntada do comprovante de pagamento da dívida imputada por força do acórdão recorrido.
CONCLUSÃO
8.	Das análises anteriores, conclui-se que:
a) não incide a prescrição quinquenária a par das disposições da Lei 9.873/1999, bem como ao que foi decidido pelo Supremo Tribunal Federal, no âmbito do RE 636.886, e da definição dos marcos temporais, de início de contagem de prazos prescricionais, nos processos em trâmite nos tribunais de contas, por meio do julgamento da ADI 5.509. Quanto à eventual incidência da prescrição intercorrente, não se verifica sua incidência já que os autos não ficaram paralisados por interregno de tempo superior a três anos;
b) não há amparo legal para que, a pedido da recorrente, haja a suspensão do trâmite processual dos presentes autos ante a possível juntada de novo documento de seu interesse; e
c) o vínculo de solidariedade decorre da lei e  não pode ser desconstituído a pedido de um dos responsável em favor do outro codevedor. 
8.1.	Com base nessas conclusões, entende-se que o presente processo atende a todos os seus pressupostos de regular desenvolvimento. No mérito, não há amparo legal para que os pedidos de suspensão destes autos ou do desfazimento de um dos vínculos de solidariedade sejam deferidos.
PROPOSTA DE ENCAMINHAMENTO
9.	Ante o exposto, propõe-se com base nos arts. 32, inciso I, e 33 da Lei 8.443/1992: 
a) conhecer o recurso interposto, para, no mérito negar-lhe provimento;
b)  dar ciência à recorrente e ao Procurador-Chefe da Procuradoria da República no Estado do Maranhão quanto ao acórdão que vier a ser proferido."
2. 	O Ministério Público junto ao TCU manifestou-se de acordo com a proposta da unidade técnica. 
	É o relatório.

Cecilia Maria Mendonca Dantas (33348/OAB-PE), representando Solange Cavalcanti da Cunha.

Subprocurador-Geral Paulo Soares Bugarin.

TOMADA DE CONTAS ESPECIAL. CONVÊNIO COM ENTIDADE PRIVADA SEM FINS LUCRATIVOS. NÃO COMPROVAÇÃO DA REGULAR APLICAÇÃO DOS RECURSOS. CITAÇÃO SOLIDÁRIA DA ENTIDADE E DE SUA DIRIGENTE. ALEGAÇÕES DE DEFESA INSUFICIENTES PARA O AFASTAMENTO DAS IRREGULARIDADES. CONTAS IRREGULARES. DÉBITO. RECURSO DE RECONSIDERAÇÃO. CONHECIMENTO. PRELIMINARES. NÃO INCIDÊNCIA DA PRESCRIÇÃO PREVISTA NA LEI 9.873/1999. PEDIDO DE SUSPENSÃO PROCESSUAL SEM AMPARO LEGAL. MÉRITO. ASSUNÇÃO DE RESPONSABILIDADE TOTAL. IMPOSSIBILIDADE. NÃO PROVIMENTO.

TOMADA DE CONTAS ESPECIAL (TCE)

Secretaria de Recursos (Serur); Secretaria de Controle Externo de Tomada de Contas Especial (SecexTCE).

Preliminarmente, o recurso em apreço deve ser conhecido, pois foram preenchidos os requisitos necessários. 
2.	Trata-se de recurso de reconsideração interposto pela sra. Solange Cavalcanti da Cunha, dirigente da Êxito Cooperativa dos Profissionais de Turismo e Hospitalidade, contra o Acórdão 18602/2021-TCU-Primeira Câmara, de relatoria do Ministro-Substituto Augusto Sherman Cavalcanti. Nessa decisão, o Tribunal julgou irregulares as contas da recorrente e da Êxito Cooperativa dos Profissionais de Turismo e Hospitalidade (entidade convenente) , e condenou-as solidariamente ao pagamento do débito de R$ 659.976,00. Não houve aplicação de multa, tendo em vista a prescrição da pretensão punitiva com fundamento nos critérios estipulados no Acórdão 1441/2016-TCU-Plenário (prazo decenal previsto no Código Civil) . 
3.	Originariamente, examinou-se a tomada de contas especial instaurada pelo Ministério da Ciência, Tecnologia, Inovações e Comunicações (MCTIC) em face da não comprovação da regular aplicação dos recursos repassados por meio do Convênio 01.0017.00/2009, firmado com a Entidade Êxito Cooperativa dos Profissionais de Turismo e Hospitalidade. Esse negócio jurídico teve por objeto a estruturação, gerencial e tecnológica, da indústria de confecções do Projeto Enredeação, no Município de Santa Inês/MA. Esse projeto foi viabilizado por uma emenda do Exmo. Deputado Federal Ribamar Alves - PSB/MA.
4.	O convênio foi firmado no valor de R$ 667.976,00, sendo R$ 659.976,00 à conta do poder concedente e R$ 8.000,00 referente à contrapartida da convenente. Teve vigência de 30/11/2009 a 19/12/2011, com prazo-limite para apresentação da prestação de contas em 18/1/2012.
5.	A verba federal deveria ser utilizada nas seguintes ações: aquisição de material de consumo (R$ 76.976,00) , pagamento de prestadores de serviços (R$ 336.200,00) e contratação de pessoas jurídicas (R$ 246.800,00) . O plano de trabalho detalhou as ações, ou seja, observa-se que o recurso seria empregado na aquisição de material didático para as capacitações, na elaboração e implantação de um modelo de gestão, na contratação da capacitação propriamente dita, na produção de kits para as beneficiárias, na realização de pesquisas, na implantação de um plano de marketing, dentre outras finalidades. 
6.	A recorrente e a entidade convenente foram condenadas em montante equivalente ao total dos recursos federais repassados (R$ 659.976,00) . 
7.	Em relatório de visita in loco realizada perto do final da vigência do convênio (data da inspeção: 29/11/2011) , o poder concedente constatou que o projeto não teria alcançado as finalidades pretendidas de geração de trabalho e renda e de melhoria da qualidade de vida das profissionais envolvidas. Isso porque as costureiras não estavam trabalhando continuadamente e a comercialização das peças produzidas não gerou recursos suficientes para atrair e manter as profissionais. Nem mesmo a loja para venda dos produtos estava em funcionamento. 
8.	O relatório da visita registrou sérios problemas gerenciais no projeto, a exemplo da seguinte passagem (peça 49) :
"As costureiras, de maneira geral, queixaram-se de não ter havido atendimento mensal de acompanhamento do projeto por parte da Êxito, ficando a fábrica de confecções parada, sem orientação do trabalho, situação encontrada e constatada atualmente pela equipe do MCTI na oportunidade da visita. Nesse aspecto, foi constatada deficiência na gestão e coordenação do projeto. O grupo de beneficiárias do projeto encontra-se desmobilizado, desmotivado e parece haver falha na comunicação por parte da Êxito quanto à gestão do empreendimento e às regras aplicadas à partilha dos recursos obtidos com as vendas dos produtos confeccionados por elas e financiados pelo Projeto."
9.	Sob o prisma financeiro, observou-se que poucos comprovantes de despesas (notas fiscais e/ou recibos) foram juntados aos autos. Em paralelo, a convenente não encaminhou os extratos de conta corrente e da conta de aplicação dos recursos do convênio. Mesmo sendo objeto de solicitação específica, essas pendências não foram solucionadas. 
10.	Na decisão recorrida, a recorrente e a entidade convenente alegaram genericamente que as metas previstas no ajuste foram integralmente executadas, argumento rejeitado em razão da falta de lastro documental. 
11.	No recurso de reconsideração, a sra. Solange Cavalcanti da Cunha afirma que o MCTIC realizou outra visita no Município de Santa Inês/MA, oportunidade em que constatou a regularidade do convênio. Aduz que solicitou cópia desse documento novo e que, em razão de ainda não ter sido franqueado acesso a ele, o Tribunal deveria suspender a tramitação dos presentes autos. Alega também que a responsabilidade de eventual irregularidade não deveria recair sobre os outros cooperados, mas apenas sobre a recorrente. 
12.	A Secretaria de Recursos examinou essas questões e propôs, com a anuência do Ministério Público junto ao TCU, negar provimento ao apelo, mantendo em seus exatos termos a decisão recorrida. Em acréscimo, analisou, de ofício, a eventual prescrição da pretensão punitiva e ressarcitória, com fundamento na Lei 9.873/1999, concluindo pela não configuração.
13.	Manifesto-me de acordo com os pareceres precedentes, cujos fundamentos incorporo como razões de decidir, sem prejuízo das considerações que passo a fazer. 
14.	De início, registro que a prescrição no processo de controle externo está regulamentada na recente Resolução 344/2022, ao estipular que prescrevem em cinco anos as pretensões punitiva e ressarcitória, contados da data da apresentação da prestação de contas ao órgão competente para a sua análise inicial. Essa norma também regulamenta os marcos interruptivos, como a notificação e a citação do responsável, e qualquer ato inequívoco de apuração do fato. 
15.	No caso concreto, a prestação de contas foi apresentada em 6/1/2012 (peça 50) . Após, houve a interrupção da contagem do prazo em razão dos seguintes eventos: 
a) 	Parecer Técnico MCTI/SECIS/DEARE nº 12/2013 (peça 74) , de 10/4/2013, que confirmou as irregularidades na execução do convênio e apontou a desídia dos jurisdicionados em apresentar os documentos solicitados pelo poder concedente; 
b) 	Parecer Financeiro nº 62/2015 (peça 100) , de 30/3/2015, que encaminhou o processo para a área técnica em razão da apresentação de nova defesa por parte da convenente e sua gestora; 
c) 	Ofício nº 46.020/2016/SEI-MCTIC (peça 105) , de 1º/12/2016, que solicitou documentação complementar para reanálise da prestação de contas do convênio; 
d) 	Parecer Técnico Final de Prestação de Contas (peça 107) , de 25/4/2018; 
e) 	Instauração da TCE, ocorrida em 19/2/2019; 
f) 	Instrução da SecexTCE propondo a citação dos jurisdicionados (peça 133) , de 26/5/2020; 
g) 	citação dos jurisdicionados, ocorrida em 17/6/2020 e em 30/10/2020, conforme peças 142 e 156; 
h) 	instrução de mérito da TCE (peça 517) , de 22/7/2021; e 
i) 	decisão condenatória (Acórdão 18602/2021-TCU-Primeira Câmara) , de 23/11/2021. 
16. 	Como não houve decurso de prazo superior a cinco anos entre esses marcos interruptivos, nem paralisação do curso processual por mais de três anos, reputo não ter ocorrido a prescrição no caso concreto. 
17.	Prosseguindo na análise recursal, observo que a recorrente não indicou qual seria a nota técnica produzida pelo poder concedente, limitando-se a afirmar que, nela, houve o reconhecimento da boa e regular aplicação dos recursos recebidos. Nem mesmo cópia da suposta solicitação foi anexada aos autos. 
18.	Sobre a questão, por inexistência de previsão legal, a jurisprudência do Tribunal tem reafirmado não ser possível a suspensão do julgamento do processo até que seja juntado eventual documento que interesse à parte. Cito, nesse sentido, o Acórdão 1999/2008-TCU-Plenário. Ademais, as normas que regulam o processo de controle externo não concedem ao responsável a faculdade de solicitar produção de provas ao TCU. O Tribunal deve julgar com base nas provas documentais constantes dos autos, incluindo aquelas produzidas e apresentadas pelo responsável em sua defesa.
19.	A decisão condenatória arrolou como devedores solidários a cooperativa convenente e a sra. Solange Cavalcanti da Cunha. Trata-se de entendimento pacificado nesta Corte de Contas, sendo objeto da Súmula TCU 286, que tem a seguinte redação: "A pessoa jurídica de direito privado destinatária de transferências voluntárias de recursos federais feitas com vistas à consecução de uma finalidade pública responde solidariamente com seus administradores pelos danos causados ao erário na aplicação desses recursos".
20.	Lembro também que a solidariedade passiva é benefício legalmente instituído em favor do credor, de modo que o termo de assunção de responsabilidade assinado pela recorrente, instrumento por meio do qual tenta isentar a cooperativa do prejuízo causado aos cofres públicos, não tem eficácia sobre o credor (União) . 
21.	Portanto, deve-se negar provimento ao recurso de reconsideração em análise. 
22.	Ante o exposto, voto por que o Tribunal adote a deliberação que ora submeto ao Colegiado. 
TCU, Sala das Sessões, em 6 de dezembro de 2022.
BENJAMIN ZYMLER 
Relator